---
format: pdf
lang: pt
bibliography: includes/bib.bibtex
title: kek
subtitle: UFPB - Regressão I
author:
  - name: Paulo Ricardo Seganfredo Campana
  - name: Gabriel de Jesus Pereira
date: today
date-format: long
warning: false
echo: false
# cache: true
editor_options: 
  chunk_output_type: console
---

::: hidden
\pagestyle{empty}
\thispagestyle{empty}
:::

# Introdução 

<!-- A pesquisa em questão voltou-se a modelar a força compressiva de do concreto. Para isso, foi utilizado um banco de dados que contém o tempo de secagem e os elementos que compôem a produção do concreto, além de ter sido também a linguagem de programação R. Devido a escolha do R, usamos o pacote tidymodels, criado em 2021 por Max Kahn -->

O concreto é um dos materias de construção mais utilizados na engenharia civil devido à sua durabilidade, versatilidade e resistência. Ele é composto por agregados, água e principalmente cimento. Analisando-se todo o cenário e necessidades da engenharia civil, foi-se proposto a modelagem da força compressiva do concreto. Para isso, utilizamos um banco de dados que contém o tempo que o concreto foi deixado para secar e os elementos que o compõem. Fazendo-se uso desses dados, da linguagem R e seu pacote tidymodels para modelagem estatística, foi possível chegar a dois modelos para que se pudesse suprir com a falta de análise estatística no mercado de engenharia civil, um mais simples e outro mais complexo.

# Metodologia
As análises a seguir foram realizadas usando a linguagem de programação R [@R] com o *framework* de modelagem estatística *tidymodels* [@tidymodels].

Utilizamos o conjunto de dados sobre concreto de alta performance [@concrete] onde foi estudado um modelo de regressão linear múltipla em que a `força_compressiva` do concreto é explicada pelas variáveis que achamos importantes no estudo: o `tempo` de secagem da mistura final (em dias) e os materias que compõem a mistura: `cimento`, `escória_de_aço`, `cinzas_pulverizadas`, `água`, `superplastificante`, `agregado_graúdo` e `agregado_fino` (em kilogramas por metro cúbico).

Como se tratam de dados experimentais sobre o concreto, esse conjunto inclui várias combinações diferentes entre os regressores, desse modo a correlação entre as variáveis é baixa, atingindo no máximo 50%. Atentendo a suposição de não multicolinearidade do modelo.

<!-- 
normalidade
linearidade
multicolinearidade
heterocedasticidade
autocorrelação
-->




```{r}
#| output: false
library(tidyverse)
library(tidymodels)
data <- concrete
# data |>
#     ggplot(aes(x = cement)) +
#     geom_density() +
#     theme()

data |>
    recipe(compressive_strength ~ .) |>
    step_rm(superplasticizer) |>
    step_mutate(wc = water / cement) |>
    step_rm(coarse_aggregate, fine_aggregate, cement) |>
    step_bs(all_numeric_predictors()) |>
    step_interact(~ all_numeric_predictors() : all_numeric_predictors()) |>
    step_poly(all_numeric_predictors(), degree = 2) |>
    prep() |>
    bake(data) |>
    lm(compressive_strength ~ ., data = _) -> modelo
    # summary()
```

```{r}
data |>
  ggplot(aes(x = compressive_strength, y = predict(modelo))) +
  geom_point() +
  geom_abline()+
  coord_obs_pred() +
  theme_bw()
 ```

