---
format: pdf
lang: pt
bibliography: includes/bib.bibtex
urlcolor: SeaGreen
linkcolor: SeaGreen
title: kek
subtitle: UFPB - Regressão I
author:
  - name: Paulo Ricardo Seganfredo Campana
  - name: Gabriel de Jesus Pereira
date: today
date-format: long
warning: false
echo: false
cache: true
# monofont: "Ubuntu Mono"
monofontoptions: Scale = 1
fig-cap-location: top
---

::: hidden
\pagestyle{empty}
\thispagestyle{empty}
:::

```{r}
library(tidyverse)
library(tidymodels)
library(kableExtra)
options(tidymodels.dark = TRUE)
set.seed(42)

data <- concrete |> 
    rename(
        cimento = cement,
        escória_de_aço = blast_furnace_slag,
        cinzas_pulverizadas = fly_ash,
        água = water,
        superplastificante = superplasticizer,
        agregado_graúdo = coarse_aggregate,
        agregado_miúdo = fine_aggregate,
        tempo = age,
        força_compressiva = compressive_strength
    )

splits <- initial_split(data)
train <- training(splits)
test <- testing(splits)
```

{{< pagebreak >}}

# Resumo

O aprimoramento do país está diretamente relacionado com o avanço da indústria, particularmente na área de construção civil, sendo uma das áreas mais importantes para a criação de empregos e o aperfeiçoamento de toda a infraestrutura de uma nação. O concreto, um dos materiais mais importantes e presentes na construção civil, está sempre em constante desenvolvimento a cada dia que passa, no entanto, não é possível saber onde pode ser melhorado se não antes conhecermos a seleção adequada de materiais e características da mistura. Além de sua aplicação estrutural, o concreto também é crucial na promoção da eficiência energética de edifícios, contribuindo para a redução do consumo de energia. Dessa forma, entender e aprimorar as propriedades do concreto, é de importância vital para garantir a segurança e o desempenho de estruturas de construção, bem como a sustentabilidade ambiental em projetos futuros. E é com base nisso que este artigo se propõe a investigar a força compressiva do concreto com técnicas estatísticas. 

{{< pagebreak >}}

# Introdução 
O concreto é um dos matérias de construção mais utilizados na engenharia civil devido à sua durabilidade, versatilidade e resistência. Ele é composto por agregados, água e principalmente cimento. Analisando o cenário e as necessidades da engenharia civil, foi proposto a modelagem da força compressiva do concreto para a possibilidade de expandir o conhecimento sobre concreto de alta performance na indústria. Para isso, utilizamos um banco com dados experimentais de diferentes combinações de substâncias que compõem o concreto, o tempo que a mistura foi deixada para secar e a força compressiva final. 

Fazendo uso desses dados, da modelagem e análise estatística, foi possível chegar em modelos de regressão linear múltipla, focaremos em um modelo mais simples, com o intuito de poder saber o que leva um concreto a ser mais resistente do que outro e para previsão da força compressiva de certa mistura baseado nas variáveis de estudo.

# Metodologia

As análises a seguir foram realizadas usando a linguagem de programação R [@R] com o *framework* de modelagem estatística *tidymodels* [@tidymodels]. Os códigos utilizados estão disponíveis no github [@github] e os documentos do relatório e apresentação foram feitos com Quarto [@quarto], um sistema de escrita e publicação científica.

## Construção do modelo
No conjunto de dados sobre concreto de alta performance [@concrete] estudamos um modelo de regressão linear múltipla em que a `força_compressiva` do concreto é explicada a princípio pelas variáveis que achamos importantes no estudo: o `tempo` de secagem da mistura final (em dias) e os matérias que compõem a mistura: `cimento`, `escória_de_aço`, `cinzas_pulverizadas`, `água`, `superplastificante`, `agregado_graúdo` e `agregado_miúdo` (em quilogramas por metro cúbico). Algumas destas variáveis não estiveram presente no modelo final por não serem significantes no modelo linear.

Sendo assim, ajustamos dois modelos, um primeiro mais simples utilizando apenas 4 dos regressores e algumas transformações com o objetivo de estabelecer uma relação compreensível das substâncias que mais interferem na força compressiva do concreto. O segundo modelo é mais complexo, trazendo a interação entre as variáveis e composição das mesmas em novas medidas, este foca no poder preditivo da regressão. Porém a complexidade deste segundo modelo, mesmo que significativa, não obteve grandes melhoras nas métricas de performance para compensar sua complexidade, então decidimos não incluir análises sobre o segundo modelo nos resultados finais.

Fizemos uso da transformação Yeo-Johnson [@yeo], que de maneira similar a Box-Cox, é uma transformação feita para tornar a distribuição dos regressores mais normais e estabilizar a variância, com a vantagem de também funcionar para dados que contém valores 0 e números negativos. O parâmetro $\lambda$ é estimado por máxima verossimilhança.

$$
\psi(\lambda, x) = \begin{cases}
    [(1 + x)^\lambda - 1] / \lambda \hspace{+48pt}    \lambda \neq 0, \; x \geqslant 0 \\
    \ln(1 + x)  \hspace{+82pt}                        \lambda = 0, \; x \geqslant 0 \\
    [(1 - x)^{2 - \lambda} - 1] / (\lambda - 2) \quad \lambda \neq 2, \; x < 0 \\
    -\ln(1 - x) \hspace{+72pt}                        \lambda = 2, \; x < 0
 \end{cases}
$$

A escolha de variáveis e transformações usadas foram julgadas através das métricas de performance do coeficiente de determinação ($R^2$) e raiz do erro quadrático médio ($\text{RMSE}$ ou $\sigma$) porém mantendo todos os coeficientes do modelo significativos nos testes de hipótese individuais e buscando um modelo simples quando possível.

::: {layout-ncol=2}
$$
R^2 = 1 - \dfrac{SS_{\text{resid}}}{SS_{\text{total}}}
$$

$$
\text{RMSE} = \sqrt{\dfrac{1}{n} \sum_{i = 0}^n (\hat y_i - y_i)^2}
$$
::: 

## Verificação das suposições do modelo
Após o ajuste do modelo, realizamos testes para as suposições do modelo: normalidade dos resíduos, linearidade, ausência de multicolinearidade, homocedasticidade e ausência de autocorrelação. Essas suposições são necessárias para termos um modelo linear válido:

* Resíduos não normais afetam a construção de intervalos de confiança e predição para a variável resposta e para os coeficientes pois dependem da distribuição normal. 

* Relação não linear entre os regressores e a variável resposta sugere o use de um modelo de regressão não linear.

* Multicolinearidade entre os regressores causa grande variância na estimativa dos coeficientes, possivelmente tornando-os não significantes.

* Heterocedasticidade no modelo tornam não confiáveis as estimativas de variâncias e covariâncias para os coeficientes.

* Autocorrelação dos resíduos indica alguma dependência temporal nos dados e perda de eficiência na estimativa dos coeficientes.

# Resultados

## Construção do modelo
Primeiramente, escolhemos as variáveis que foram mais importantes para o alcance dos objetivos citados acima: `cimento`, `escória_de_aço`, `água` e `tempo`. Realizamos uma transformação de raiz quadrada na variável resposta, `força_compressiva` e transformações Yeo-Johnson em todos os regressores exceto `água`, onde a estimativa de $\lambda$ foi muito próximo de 1, desse modo temos as seguintes variáveis transformadas:

: Transformações realizadas nas variáveis do modelo {#tbl-yeo}

|Variável           | $\lambda$|             Transformação|
|:------------------|---------:|:-------------------------|
|`força_compressiva`|          |$y' = \sqrt y$            |
|`cimento`          |     0.197|$x' = 5.065 [(1 + x)^{ 0.197} - 1]$|
|`escória_de_aço`   |     0.066|$x' = 15.16 [(1 + x)^{ 0.066} - 1]$|
|`tempo`            |    -0.006|$x' = \ln(1 + x)$         |

```{r}
workflow <- workflow() |> 
    add_model(linear_reg(), formula = força_compressiva ~ . - 1) |> 
    add_recipe(
        train |> 
            recipe(força_compressiva ~ cimento + escória_de_aço + água + tempo) |>
            step_sqrt(força_compressiva) |> 
            step_YeoJohnson(cimento, escória_de_aço, tempo) |> 
            step_mutate(tempo2 = tempo^2, tempo3 = tempo^3) |> 
            step_rm(tempo)
    )

model <- workflow |> 
    fit(data) |> 
    extract_fit_engine()
```

```{r}
#| output: false
model |>
    summary()

workflow |>
    last_fit(splits) |>
    collect_metrics()
```

Devido a relação entre a força compressiva e o tempo de secagem ser não linear, criamos duas variáveis com o tempo transformado: tempo ao quadrado e tempo ao cubo. Ajustando um modelo sem intercepto com essas variáveis temos a seguinte relação entre a força compressiva do concreto ($y'$), a quantidade de cimento ($x_1'$), água ($x_2'$), escória de aço ($x_3'$) e o tempo de secagem ($x_t'$):

$$
\hat y' = 0.769 x_1' + 0.186 x_2' - 0.023 x_3' + 0.396 x_t'^2 - 0.050 x_t'^3
$$

## Verificação das suposições do modelo
: Resultado dos testes para normalidade {#tbl-norm}

|Teste           | Estatística| p-valor|
|:---------------|-----------:|-------:|
|Anderson-Darling| $A = 0.812$|   0.035|
|Cramer-von Mises| $W = 0.155$|   0.020|
|Lilliefors      | $D = 0.034$|   0.007|
|Pearson         | $P = 29.97$|   0.467|
|Shapiro-Francia | $W = 0.998$|   0.263|
|Shapiro-Wilk    | $W = 0.998$|   0.217|
|Jarque-Bera     |$JB = 1.578$|   0.454|

Mais da metade dos testes da @tbl-norm não rejeitam a hipótese de normalidade dos resíduos, e gráficamente pelo Q-Q plot da @fig-norm os resíduos parecem sim ter distribuição aproximadamente normal pois se assemelham aos quantis teóricos da distribuição normal.

```{r}
#| fig-cap: Q-Q plot dos resíduos padronizados do modelo
#| label: fig-norm
#| fig-height: 3.7
#| out-width: 100%

data |> 
    ggplot(aes(sample = rstandard(model))) +
    geom_qq(color = "#21908C", alpha = 0.25) +
    geom_abline(alpha = 0.1) +
    coord_obs_pred() +
    labs(x = "Quantil teórico", y = "Quantil observado") +
    theme_bw(10, "serif")
```

: Resultado dos testes para linearidade

|Teste           | Estatística|    p-valor|
|:---------------|-----------:|:----------|
|RESET           | $R = 0.800$| 0.371     |
|Rainbow         | $R = 1.407$|$5.797 \times 10^{-5}$|

Os testes para linearidade do modelo discordam entre si, pelo gráfico da @fig-linear, os valores estimados do modelo para a força compressiva do concreto parecem estar de acordo com os valores observados, exceto talvez para valores baixos da força compressiva, onde o modelo parece superestimar a mesma como vista na cauda esquerda do gráfico.

```{r}
#| fig-cap: Gráfico dos valores observados versus valores estimados pelo modelo
#| label: fig-linear
#| fig-height: 4.5
#| out-width: 100%

workflow |>
    fit(data) |> 
    extract_fit_engine() |> 
    augment(new_data = data) |> 
    ggplot(aes(x = força_compressiva, y = .fitted)) +
    geom_point(aes(color = .std.resid), alpha = 0.5) +
    geom_abline(alpha = 0.25) +
    scale_color_viridis_c() +
    coord_obs_pred() +
    labs(
        x = "Força compressiva observada",
        y = "Força compressiva estimada",
        color = "Resíduo\nPadronizado"
    ) +
    theme_bw(10, "serif")
```

: Teste $t$ para os coeficientes do modelo {#tbl-multi}

|Termo    | Estimativa|Erro padrão|Estatística|p-valor          |
|:--------|----------:|----------:|----------:|:----------------|
|$x_1'$   |      0.769|     0.0134|      57.36|$3.36 \times 10^{-322}$|
|$x_2'$   |      0.186|     0.0079|      23.69|$2.55 \times 10^{- 99}$|
|$x_3'$   |     -0.023|     0.0007|     -32.58|$2.16 \times 10^{-160}$|
|$x_t'^2$ |      0.396|     0.0134|      29.67|$3.50 \times 10^{-140}$|
|$x_t'^3$ |     -0.050|     0.0023|     -21.53|$4.17 \times 10^{- 85}$|

Como se tratam de dados experimentais sobre o concreto, esse conjunto inclui várias combinações de valores diferentes entre os regressores, desse modo, a correlação entre as variáveis é baixa, atingindo no máximo uma correlação de 30% entre as variáveis usadas no modelo segundo a @fig-multi. Também vemos na @tbl-multi que todos os coeficientes da regressão são altamente significativos, desse modo, o modelo não possui multicolinearidade entre as variáveis.

```{r}
#| fig-cap: Gráfico da matriz de correlação entre as variáveis estudadas
#| label: fig-multi
#| fig-height: 4
#| out-width: 100%

data |> 
    # select(cimento, escória_de_aço, água, tempo) |>
    cor() |> 
    corrplot::corrplot(
        method = "ellipse",
        col = viridis::viridis(200),
        diag = FALSE,
        addgrid.col = "#00000040",
        tl.pos = "l",
        tl.cex = 0.75,
        tl.col = "black",
        cl.length = 9,
        cl.cex = 0.75,
        cl.ratio = 0.3,
        family = "mono"
    )
```

: Resultado dos testes para homocedasticidade {#tbl-homo}

|Teste           |  Estatística| p-valor|
|:---------------|------------:|-------:|
|Breusch-Pagan   | $BP = 4.776$|   0.311|
|Koenker         | $BP = 5.155$|   0.272|
|Goldfeld-Quandt | $GQ = 1.059$|   0.258|
|Harrison-McCabe |$HMC = 0.505$|   0.608|

Todos os testes da @tbl-homo não rejeitam a hipótese do modelo ser homocedástico, com p-valores acima de 5%, isso indica que a variância do modelo é constante para todos os valores estimados da variável resposta, o gráfico da @fig-homo apoia esta suposição, porém pode existir uma pequena relação entre a média dos resíduos padronizados para diferentes valores estimados do modelo.

```{r}
#| fig-cap: Gráfico dos valores estimados versus resíduos padronizados
#| label: fig-homo
#| fig-height: 4.3
#| out-width: 100%

workflow |>
    fit(data) |> 
    extract_fit_engine() |> 
    augment(new_data = data) |> 
    ggplot(aes(x = .fitted, y = .std.resid)) +
    geom_point(aes(color = .std.resid), alpha = 0.5) +
    geom_smooth(color = "#00000040", se = FALSE) +
    scale_color_viridis_c() +
    labs(
        x = "Força compressiva estimada",
        y = "Resíduo padronizado",
        color = "Resíduo\nPadronizado"
    ) +
    theme_bw(10, "serif")
```

: Resultado dos testes para autocorrelação

|Teste           | Estatística|    p-valor|
|:---------------|-----------:|:----------|
|Breusch-Godfrey |$LM = 169.3$|$1.05 \times 10^{-38}$|
|Durbin-Watson   | $R = 1.187$|$1.01 \times 10^{-39}$|

Os resíduos do modelo são de fato correlacionados entre observações sequenciais, pois se tratam de dados experimentais, as diferentes combinações entre substâncias na mistura do concreto e tempo de secagem são feitas de modo estruturado. No conjunto de dados, é comum a ocorrência de 5 observações sequenciais com a mesma mistura porém com tempos de secagem diferentes: 3, 14, 28, 56 e 100 dias, ou dezenas de observações seguidas em que não ouve presença de escória de aço na mistura.

Sendo assim, a autocorrelação dos resíduos se dá pela estrutura dos dados experimentais, não por uma relação temporal entre cada experimento.

: Intervalo de confiança dos coeficientes de regressão

|Coeficientes|LI|LS|
|:-----------|-:|:-|
|cimento|0.742|0.795|
|escória_de_aço|0.171|0.201|
|água|-0.0244|-0.0216|
|tempo2|0.369|0.422|
|tempo3| -0.0549| -0.0458|

Aqui podemos ver o intervalo de confiança para os coeficientes de regressão, que nos permitem entender o impacto médio causado na força compressiva do concreto por cada uma variável regressora. 

{{< pagebreak >}}

# Referências

::: {#refs}
:::
